臺灣臺中地方法院民事判決　　　　　　　 100年度訴字第36號
原　　　告　國防部總政治作戰局
法定代理人　王明我
訴訟代理人　林瓊嘉律師
複代理人　　紀岳良律師
　　　　　　林宏彥
被　　　告　陳竹昆
被　　　告　陳昆蓉
上二人共同
訴訟代理人　劉建成律師
複代理人　　黃秀玉
上列當事人間請求拆屋還地等事件，本院於民國100年9月27日言
詞辯論終結，判決如下：
    主      文
被告陳竹昆、陳昆蓉應將坐落台中市西屯區○○○段2140之9地
號土地上如臺中市中興地政事務所民國100年5月27日土地複丈成
果圖所示B部分，面積103平方公尺之建物(門牌號碼為臺中市西
屯區大石里大石四巷35號)拆除，並將土地返還原告。
被告陳昆蓉應給付原告新臺幣貳萬貳仟貳佰壹拾陸元，及自民國
一百年一月十四日起至返還上開土地之日止，按年給付原告新臺
幣貳萬零陸佰元。
訴訟費用由被告負擔。
本判決於原告以新臺幣肆拾壹萬貳仟元為被告陳竹昆、陳昆蓉供
擔保後，得假執行。但被告陳竹昆、陳昆蓉以新臺幣壹佰貳拾參
萬陸仟元為原告預供擔保後，得免為假執行。
    事實及理由
壹、程序事項：
一、按所有權人對於無權占有或侵奪其所有物者，得請求返還之
    ，民法第767條定有明文。而所謂所有權人，原則上應以登
    記名義人為依據，又國有財產撥給各地國家機關使用，名義
    上雖仍為國有，實際上即為使用機關行使所有人之權利，故
    本院對於是類財產，向准由管領機關起訴，代國家主張所有
    權人之權利（最高法院51年臺上字第2680號判例參照）。按
    台中市西屯區○○○段2140之9地號土地(下稱系爭土地)為
    中華民國所有，並由原告國防部總政治作戰局為管理機關，
    有土地登記第二類謄本在卷可稽（卷一第8頁），原告本於
    管理人之地位，行使民法第767條之物上請求權，當事人適
    格並無欠缺，合先敘明。
二、按訴狀送達後，原告不得將原訴變更或追加他訴，但擴張或
    減縮應受判決事項之聲明者，不在此限，民事訴訟法第255
    條第1項第3款定有明文。查本件原告原起訴聲明第一項後段
    係請求被告陳昆蓉給付原告新臺幣 (下同)10,885 元，暨自
    起訴狀繕本送達翌日起至返還其所占用系爭土地之日止，按
    年給付10,092元。嗣於訴訟程序中就上開聲明變更為請求被
    告陳昆蓉給付原告22,216元，暨自起訴狀繕本送達翌日起至
    返還其所占用系爭土地之日止，按年給付20,600元，核屬擴
    張應受判決事項之聲明，依上開規定，應予准許。
貳、原告主張：
一、被告陳竹昆、陳昆蓉明知系爭土地係原告機關管理之國有土
    地，作為官兵眷舍使用基地。被告無權占用，在系爭土地搭
    建門牌號碼台中市西屯區大石里大石四巷35號房屋 (下稱系
    爭35號建物)供己使用，占用系爭土地103平方公尺 (如附件
    台中市中興地政事務所民國100年5月27日土地複丈成果圖所
    示B部分，下即稱B部分)，因此獲得不當利益。原告前多次
    協調被告自行拆遷，詎被告相應不理，執意占用原告管理之
    國有土地，被告對系爭土地無使用之權利，原告自得行使所
    有權人之權利，依民法第767條規定，請求被告將系爭建物
    拆除，返還無權占用之土地。被告無權占有系爭土地，其無
    法律上之原因而受有相當於租金之利益，致原告受有損害，
    且被告占用系爭土地所得之利益，與原告所受不能管理、使
    用土地之損害間，具有相當因果關係，原告自得依民法第17
    9條不當得利之規定，請求被告陳昆蓉應給付原告相當於租
    金之不當得利。依城市地方房屋之租金，以不超過土地及其
    建築物申報價額年息10%為限，土地法第97條第1項定有明文
    。系爭土地每平方公尺申報地價，於94年至98年為39.3元；
    99年為2000元，有地價第二類謄本為憑。又系爭土地位於台
    中市○○區○○路旁，鄰近有統一便利商店、洪良記涼麵、
    大鵬國小、大鵬川菜、小王子花園餐廳，並有雙向二車道(
    快車道、機車道)，且道路寬闊、建物林立、停車方便，屬
    優良之住商社區，未來配合水湳經貿園區整體開發，擁有良
    好之經濟發展價值。被告長期無權占有系爭土地搭建房屋獲
    利，經多次協調仍拒不搬遷，依上揭系爭土地年度之申報地
    價年息10%，計算之每月相當於租金之不當得利，其計算方
    式及金額為：1、起訴狀繕本送達翌日起至土地回復原狀交
    還原告止：申報地價×占用面積×使用率＝每年相當租金之
    賠償金2000元×1O3平方公尺×10/100=20600元。2、起訴狀
    繕本送達日起至前五年：99年：2000*103*1/10=20600元，9
    8年：39.3* 103* 1/10=404元，97年：39.3*103*1/10=404
    元，96年：39.3*1 03*1/10=404元，95年：39.3*103*1/10
    =404元，20600元+40 4元+404元+404元+404 元=22216元。
二、對被告抗辯之主張：被告主張其合法占用，就此有利於被告
    之事實，被告應負舉證責任，被告主張原告應負舉證責任，
    顯有誤會。國軍在台軍眷業務處理辦法有關軍眷之列管、占
    用，均有明文規範，被告無權占有系爭土地之事實彰彰明甚
    。被告主張適用國軍在台軍眷業務處理辦法、國軍老舊眷村
    改建條例及其施行細則，依法應提出適用何款項？如何奉准
    占用？核准之依據與證明？被告主張空泛無據，更迴避系爭
    事實。原告依所有物返還請求權請求被告拆屋還地，被告竟
    主張原告拆屋還地另需舉證被告無權占用，否則不得訴請拆
    屋還地，明顯就舉證責任之分配有嚴重誤會，要求所有權人
    之拆屋還地，除主張係所有權人外 (積極事實)，尚需替占
    用人主張是否有權占用為舉證 (消極事實)，要求所有權人
    就拆屋還地之積極、消極事實均負舉證責任，所為舉證責任
    分配顯有誤會。眷舍自45年即有國軍在台軍眷業務處理辦法
    之規範管制，並非得自由隨意轉讓。（53.7.1國防部 (53)
    法乙字第四號修正令，第112條規定甚明）。原告主張依國
    軍在台軍眷業務處理辦法，眷舍得自由轉讓，經核與該辦法
    規定不合，原告主張顯有誤會。被告家庭一戶占用兩間眷舍
    ，已違反眷管規定，被告亦自承系爭35號建物係自行頂受自
    訴外人馬榮榜，該頂讓收受違反借住規定 (眷管規定)，馬
    榮榜已喪失住居權，無權占用原告土地，被告明知眷管規定
    ，心存僥倖私自頂讓眷舍，該頂讓不符合善意受讓規定，明
    顯無權占用，被告主張合法占用云云，強詞奪理。原告與馬
    榮榜使用借貸關係，自馬榮榜調職後，依法未經原告同意自
    不得轉讓使用借貸權；本件依被告主張眷舍承受自至訴外人
    馬榮榜，被告違規受讓眷舍，原占用人之使用借貸關係已消
    滅，被告當然無權主張占用系爭土地。至於被告所舉訴外人
    馬榮榜遺孀出具之頂讓證明書，更足證明被告與馬榮榜人違
    法私相授受，要不得因此主張有權占用等語。並聲明：如主
    文第一、二、三項所示；願供擔保，請准宣告假執行。
參、被告抗辯：
一、系爭35號建物原係43年由國防部興建完成配給訴外人馬榮榜
    之「大石里西村」空軍眷舍。馬榮榜於53年隨部隊移防屏東
    機場眷舍空出，依當時之國軍軍眷業務處理辦法，被告陳昆
    蓉以陳延禧眷屬亦是軍人之身分，於54年間以3千元受讓取
    得系爭35號建物之居住權。57年間，國防部辦理調查系爭35
    號建物等眷舍修繕增建事項，並於60年間准予補助陳昆蓉8
    千元，改建系爭35號房屋為混凝土樑柱、磚造房屋，並由陳
    昆蓉及其家人居住使用迄今。原告主張被告陳昆蓉未經同意
    在系爭土地搭蓋建物占用原告土地云云，顯非事實。被告陳
    昆蓉獲原告之上級機關國防部補助8千元准許興建系爭建物
    ，則系爭35號建物若有使用系爭土地，其使用性質上係屬使
    用借貸關係。而陳昆蓉借用系爭土地之目的，既以居住於系
    爭35號建物為目的，自以陳昆蓉依其居住之目的使用完畢時
    ，亦即於系爭35號建物不堪使用時，始負有返還系爭土地之
    義務；反之，於系爭35號建物仍堪使用期間，陳昆蓉對於系
    爭土地仍享有使用借貸之合法占有使用權源，自無返還系爭
    土地之義務。
二、依53年7月1日修正之國軍在台軍眷業務處理辦法第4條規定
    ：「本法所稱國軍官士兵，係指合於左列規定之各部隊、機
    關、學校、服志願役，經人事權責單位核定有案之軍官、士
    官、士兵及特別規定人員而言…前項人員，在台居住之眷屬
    經人事權責單位核定登記有案之祖父母、父母、妻、子女、
    孫子女等並持有軍眷補給證，均稱為軍眷。」、第5條規定
    ：「軍眷依本辦法之規定，由本部賦予左列優待…二、配住
    眷舍 (編制內聘僱人員，及各軍事學校聘任教員不包括在內
    )」 (卷一第49、50頁)。被告陳昆蓉父親陳延禧為國軍在台
    軍眷業務處理辦法第4條所稱之國軍官士兵，且陳昆蓉領有
    中華民國陸海空軍軍人眷屬補給證，故陳昆蓉為軍眷業務處
    理辦法第4條所稱之軍眷 (陳昆蓉本身自54年起任職於三軍
    總醫院，亦有國軍在台軍眷業務處理辦法第4條之國軍官士
    兵身分)，依同辦法第5條規定，陳昆蓉享有配住眷舍之權利
    ，故陳昆蓉於54年受讓取得系爭35號建物之居住權，於法並
    無不合。依53年7月1日修正之軍眷業務處理辦法第112條14
    款規定：「凡非法進住眷舍者，除不發房租補助費外，並依
    法議處。」 (卷一第51頁)。53年10月12日修正公布之國軍
    在台軍眷業務處理辦法第109條規定：「為明瞭軍舍分佈情
    形及眷舍需求狀況各眷舍管理單位應將附件十八A表及B表格
    暨附件十九表格式及查報須知之規定按時調查呈報以作眷舍
    籌建分配及眷屬福利品分發之依據」 (卷一第53頁)。58年6
    月11日修正公布前之軍眷業務處理辦法第144條4款規定：「
    眷戶不按規定辦理眷舍交接手續，應照前款規定辦理，私將
    所配眷舍轉讓、轉借或頂租於他人者，一經查覺，應即勸導
    收回自住。」 (修正後，其後段改為「一經查覺屬實，即行
    取銷眷舍居住權。」，卷一第60頁)。另依原告所提修正公
    布時間不詳之國軍在台軍眷業務處理辦法 (卷1第61頁以下)
    第69條4款規定：「原有眷舍有左列情形之一者，收回配住
    眷舍：…四、出租、頂讓者。」、第86條第2款規定：「眷
    舍未經調配手續，強佔進住，或私將眷舍頂讓或不守眷管規
    定或冒 (重、兼)領房租補助費者，按左列各款辦理…二、
    眷戶私將所配眷舍轉讓、轉借、或頂租於他人者，取銷眷舍
    居住權」 (卷一第第81、86頁)。系爭35號建物自陳昆蓉於
    54年受讓取得後，即由陳昆蓉及其家人居住使用迄今，如有
    任何非法轉讓之情形，原告等管理單位依前揭各項規定，自
    可依法議處、調查發現、勸導收回自住、取銷眷舍居住權、
    收回配住眷舍等，惟原告等管理單位從未對被告陳昆蓉及訴
    外人馬榮榜為前述任何處分，據此可知，被告使用系爭35號
    建物，並無任何不法情事。
三、系爭35號建物在眷村改建時，除適用國軍在台軍眷業務處理
    辦法規定外，亦應適用國軍老舊眷村重建試辦期間作業要點
    與國軍老舊眷村改建條例及其施行細則規定，辦理已經存在
    居住事實，並取得居住權利眷戶的新建眷舍承購權。陳昆蓉
    於54年經由原告 (即眷舍管理單位，空軍六聯隊聯隊長王龍
    德少將)之同意，自馬榮榜 (即空軍六聯隊六中隊空勤士官)
    ，取得系爭35號建物的居住使用權利。原告為因應60年辦理
    的補助眷舍修繕作業，於57年清查補助眷戶的數量，58年核
    發房屋居住證給核准的修繕眷戶持有，做為補助金驗放的憑
    證。當時，合法居住使用，但非服役空軍的空軍眷屬，身分
    為現役軍人者，經承辦單位報准，發給國軍證明用之軍眷補
    給證，做為眷舍修繕補助款的驗放憑證。被告依上述情形取
    得系爭35號建物之眷舍居住權，原告雖主張被告依法不得受
    讓該眷舍居住權云云，惟原告所提出之54年以前之「國軍在
    台軍眷業務處理辦法」，均屬相關修正之部分條文，並無全
    部之規定條文，被告主張於當時並無限制軍眷間轉讓眷舍之
    限制規定，此為消極事實，原告若主張當時即有軍眷間轉讓
    眷舍居住權之限制規定，此為積極事實，應由原告負舉證責
    任。60年系爭35號建物經由原告的補助及准予，被告斥資59
    ,000 元，修繕與自行增加建築房舍。依據60年7月2日國軍
    在台軍眷業務處理辦法第92條第4款規定「凡未配眷舍經奉
    准劃撥營地，或奉准在眷村範圍內自費建築之眷舍，房舍歸
    房主所有…」，被告對原告主張之系爭土地自有無償之使用
    借貸權。縱然原告以100年4月14日國政眷服字第1000001924
    號函說明二稱：「有關臺中市大石里西村57年間眷舍修繕名
    冊調查表及60年間修繕增建相關案卷，經查本部無相關文卷
    或紀錄可供貴院參考。」為抗辯。但是，依據100年5月25日
    台中市中興地政事務所現場會勘測量製作的土地複丈成果圖
    ，對照被告購自行政院農業發展委員會農林廳林務局航空測
    量所的65年及97年航照圖，套繪航照圖比較，系爭35號建物
    至少自65年即已存在迄今，乃為不爭之事實。系爭35號建物
    的公有部分，即符合國軍老舊眷村改建條例第3條第1項及第
    第1款規定「本條例所稱國軍老舊眷村，係指於中華民國69
    年12月31日以前興建完成之軍眷住宅，具有下列各款情形之
    一者：一、政府興建分配者。」60年原告准予被告自增建部
    分，即符合同條第3款規定：「三、政府提供土地由眷戶自
    費興建者。」，亦符合60年7月2日「國軍在台軍眷業務處理
    辦法」第92條第4款規定「凡未配眷舍經奉准劃撥營地，或
    奉准在眷村範圍內自費建築之眷舍，房舍歸房主所有，…，
    將來國軍營地變更用途處理時，應配合實施，不得異議。」
    。系爭35號建物參加眷村改建過程，原告係因取得系爭35號
    建物的同意，得以執行眷村改建，改建完成後，原告以：「
    軍方的眷村都是列管，被告所占用的部分並非登記列管眷戶
    ，不符合眷村改建條例補助規定，係屬無權占用」，從而剝
    奪被告以系爭35號建物名義的新建眷舍承購權。誠如原告所
    稱：被告所占用的部分並非登記列管眷戶，既然是非登記列
    管眷戶，原告辦理眷村改建流程的各個階段，為什麼系爭35
    號建物，要被告簽認及同意。
四、至於同坐落在系爭土地上之門牌號碼台中市西屯區大石里大
    石三巷36號房屋 (如附件台中市中興地政事務所100年5月27
    日土地複丈成果圖所示C部分，下稱系爭36號建物)，亦為43
    年由政府興建完成配給之空軍眷舍，原係分配予第三人劉建
    鋒居住，後於45年9月間劉建鋒與被告之父陳延禧互換眷舍
    ，而由陳延禧與其家人居住，此有戶籍謄本可稽。57年間國
    防部辦理調查系爭36號建物等眷舍修繕增建事項，並於60年
    間准予補助陳延禧8千元改建系爭36號建物為混凝土柱、磚
    造房屋。陳延禧於78年1月31日死亡後，系爭36號建物之權
    利由其配偶田蕙蘭繼承，田蕙蘭於95年1月16日死亡後，系
    爭36號建物之權利由其子即被告陳竹昆之弟陳華昆繼承，而
    系爭36號建物於96年間經國防部另行分配新建完工之陸光七
    村 (皇城園邸)眷舍予陳華昆居住後，陳華昆已同意原告收
    回，被告陳竹昆亦未占用該房屋。而因系爭35號建物及系爭
    36號建物兩棟房屋有共同壁及樑柱的結構安全問題，經原告
    同意緩拆。陳竹昆係受胞姊陳昆蓉的委託，代為管理系爭35
    號建物。並聲明：原告之訴駁回；如受不利判決，願供擔保
    請准宣告免為假執行。
肆、本件經整理並協議簡化爭點如下：
一、不爭執事項：
1、系爭35號建物坐落在系爭土地之B部分，使用現況如卷附本院
   履勘現場所攝卷附照片所示。
2、系爭36號建物坐落在系爭土地之C部分，使用現況如卷附本院
   履勘現場所攝卷附照片所示。
3、系爭土地位於台中市○○區○○路路旁，附近有統一便利超
   商、洪良記涼麵、大鵬川菜等商店，並有大鵬國小，詳細情
   形如卷二第14至17頁之Google地圖及照片所示。
二、爭執之事項：
1、被告二人是否有占用系爭土地B部分之權利？
2、原告請求被告二人拆屋還地及返還相當於租金之不當得利是
   否有理由？
伍、本院之判斷：
一、按以無權占有為原因，請求返還所有物之訴，被告對原告就
    其物有所有權存在之事實無爭執，而僅以非無權占有為抗辯
    者，原告於被告無權占有之事實，無舉證責任。被告應就其
    取得占有，係有正當權源之事實證明之。如不能證明，則應
    認原告之請求為有理由（最高法院72年台上字第1552號、98
    年度台上字第863號判決要旨參照）。按配發予軍人、公務
    員及其家屬使用之眷舍為國家公器，眷舍使用者自眷舍遷出
    後，自應依規定辦理交接手續，將眷舍交還所屬機關單位收
    回改配，而不得任意出租、頂讓以牟利。國家法制殊無可能
    允許獲配眷舍、既得國家福利者，於搬遷時，復得私相授受
    、中飽私囊，將國有財產當作私人財產，作價移轉他人使用
    。軍方機關辦理眷舍分配事務之目的，在於公平分配有限眷
    舍資源，藉以安定軍人與其眷屬之生活，非謂獲配宿舍者於
    此之外，尚得私自處分或轉讓此等居住使用權益，圖得不法
    利益。是原告主張其所管理之眷舍依法不得自由轉讓，亦不
    得一戶占用兩間眷舍，訴外人馬榮榜調職後，無權私自轉讓
    系爭35號建物之使用權予被告，被告所舉馬榮榜遺孀出具之
    頂讓證明書，足證明被告與馬榮榜違法私相授受系爭35號建
    物眷舍，其等所為均違反眷管規定，使用借貸關係已消滅，
    馬榮榜已喪失住居權，無權占用原告眷舍及土地，被告則心
    存僥倖，私自受讓眷舍，自不符合善意受讓規定，而明顯亦
    無權占用一節，符合前揭國家公務宿舍分配使用之基本原則
    ，為有理由。反之，依被告答辯內容，及其所引國軍在台軍
    眷業務處理辦法、國軍老舊眷村重建試辦期間作業要點與國
    軍老舊眷村改建條例及其施行細則等規定，均未能舉證說明
    被告有何占用系爭土地之正當權源。且由被告所引國軍在台
    軍眷業務處理辦法之部分內容，如：「眷戶不按規定辦理眷
    舍交接手續，應照前款規定辦理，私將所配眷舍轉讓、轉借
    或頂租於他人者，一經查覺，應即勸導收回自住」、「原有
    眷舍有左列情形之一者，收回配住眷舍：…四、出租、頂讓
    者」、「眷舍未經調配手續，強佔進住，或私將眷舍頂讓或
    不守眷管規定或冒 (重、兼)領房租補助費者，按左列各款
    辦理…二、眷戶私將所配眷舍轉讓、轉借、或頂租於他人者
    ，取銷眷舍居住權」等規定，益加證明首揭眷舍不得私相授
    受或頂讓而公器私用之基本原則。故關於被告主張系爭35號
    建物，早係因原配住人馬榮榜搬遷移防，而由陳昆蓉以陳延
    禧眷屬身分，於54年間以3千元受讓自馬榮榜而取得系爭35
    號建物居住權，據此主張有權占用系爭土地一節，顯無可採
    。
二、民法第470條規定：「借用人應於契約所定期限屆滿時，返
    還借用物；未定期限者，應於依借貸之目的使用完畢時返還
    之。但經過相當時期，可推定借用人已使用完畢者，貸與人
    亦得為返還之請求。借貸未定期限，亦不能依借貸之目的而
    定其期限者，貸與人得隨時請求返還借用物」。原告與訴外
    人馬榮榜就系爭35號建物眷舍使用關係，應係成立無償且未
    定期限性質之使用借貸關係，被告亦依此主張陳昆蓉受讓馬
    榮榜與原告間之使用借貸關係，而得占用系爭35號建物及所
    坐落之系爭土地B部分。惟馬榮榜於53年隨部隊移防他調時
    ，已無繼續使用系爭35號建物之必要，借用目的顯已達成，
    自該時起即應將所配住之系爭35號建物併所坐落B部分土地
    返還予原告，而無權讓與陳昆蓉居住權或系爭土地之使用權
    ，被告主張繼受取得馬榮榜之占用權源，顯無理由。又本院
    於100年5月25日履勘現場及依被告陳竹昆指界繪測結果，系
    爭36號建物實僅為系爭35號建物內之一間小房間，且該等建
    物為一片相連老舊平房，戶外及室內均已極為殘破，顯然無
    法供人正常居住使用等情形，有卷一第112頁以下勘驗筆錄
    及現場照片可憑。故縱被告所辯其因馬榮榜頂讓而有權住用
    系爭35號建物眷舍及所坐落系爭土地之B部分一節可採 ( 本
    院認不可採，此僅為假設語句)，則此未定期限使用借貸關
    係，依其目的堪認已使用完畢，原告即得請求被告返還之。
三、眷舍分配，以一戶一舍為原則，依被告主張，其等父親陳延
    禧早於45年間已依法配住系爭36號建物，且嗣於57年間，國
    防部辦理調查系爭36號建物等眷舍修繕增建事項，而於60年
    間准予補助陳延禧8千元改建系爭36號建物為混凝土柱、磚
    造房屋。而查陳昆蓉於57年10月21日始遷出其父陳延禧所獲
    配之系爭36號建物眷舍 (見卷一第39頁戶籍資料)，其所主
    張早於54年間以3千元受讓自馬榮榜而取得系爭35號建物居
    住權一節，非僅違反上述眷舍不得私自頂讓之基本原則，亦
    顯違一戶一舍之眷舍配住原則。又陳昆蓉遲至97年5月5日始
    將戶籍地址變更至系爭35號建物處 (有卷二第52頁戶籍資料
    可憑)，若真有於54年間即受讓取得系爭35號建物居住權之
    情事，何以會拖延至97年間始辦理戶籍變更，顯非合理。且
    依被告主張，陳昆蓉於54年間因任官軍職得以軍眷及現役軍
    人之身分享有配住眷舍之權利，惟陳昆蓉既然本得基於其軍
    職身分依法申請配住眷舍，何需另行花費3千元受讓取得系
    爭35號建物之居住權？是其所辯顯不足採。
四、又如附件臺中市中興地政事務所100年5月27日土地複丈成果
    圖所示，陳昆蓉所有之系爭35號建物，坐落在系爭土地上之
    B部分，面積達103平方公尺；陳延禧早經合法配住，且經國
    防部撥款補助改建，復由陳延禧之五子陳華昆取得新建眷舍
    承購權之系爭36號建物，坐落在系爭土地上之C部分，面積
    竟僅10平方公尺，何以父女二人分別所有之二戶眷舍，面積
    大小如此懸殊，且前者實際上僅為後者所包夾之一間小房間
    ？被告所辯，顯與常情不符，其主張系爭35號建物為獨立於
    系爭36號建物外之另一合法眷舍之真正目的，實係為以一戶
    舊眷舍爭取二戶利益可觀之新建眷舍承購權。被告主張陳昆
    蓉係合法領受系爭35號建物眷舍之配住，若然，則應與其父
    陳延禧同樣領有空軍眷舍居住憑證 (卷二第29頁)，惟被告
    始終未能提出任何軍方所核發之配住文件，且參酌國防部空
    軍司令部政治作戰主任室97年1月31日國空政眷字第0970000
    568號書函 (卷二第64頁)內容「二、…經查本部眷籍資訊及
    原始名冊，均無台端 (即被告陳昆蓉)獲配大石里西村紀錄
    ，且未能提具核配公文書，作為奉准配住之憑據。三、次查
    ，馬榮榜係屏東凌雲三村原眷戶，其眷舍管理表亦未登載眷
    舍互換記錄，據此馬員非屬大石里西村原眷戶，該戶房舍 (
    大石里4巷35號)亦非屬本軍列管之軍舍，故台端所提補列原
    眷戶資格不符規定，無法協處」，益證被告並無任何合法配
    住權。被告既無合法配住權，即無權興建房舍占用系爭土地
    ，此不因管理機關嗣有無補助或准其自行修建眷舍，及有無
    追究處分非法頂讓、受讓眷舍者而有所異，蓋管理機關之所
    以補助之目的可能係為補助被告之父陳延禧所配住之36號房
    舍；未予追究處分之原因亦有可能是系爭35號建物與系爭36
    號建物結構佈局顯屬一戶眷舍，而遭欺矇混淆所致，惟不論
    如何，均不因此得認被告陳昆蓉就系爭35號建物有合法配住
    權。陳昆蓉既非合法配住，則其斥資修繕興建之系爭35號建
    物，即屬無權占用系爭土地B部分。按所有人對於無權占有
    或侵奪其所有物者，得請求返還之；對於妨害其所有權者，
    得請求返還之；對於妨害其所有權者，得請求除去之；有妨
    害其所有權之虞者，得請求防止，民法第767條定有明文。
    原告為系爭國有土地之管理人，被告陳昆蓉無權占有原告所
    有之系爭土地修建地上物，原告自得依民法第767條之規定
    ，請求間接占有人即被告陳昆蓉，與受其所託實際管理系爭
    35號建物之直接占有人即被告陳竹昆等姊弟二人拆屋還地，
    即有理由，應予准許。
五、至於被告主張原告剝奪被告陳昆蓉所有系爭35號建物之新建
    眷舍承購權一節，查此建築物在眷村改建時是否得適用「國
    軍老舊眷村重建試辦期間作業要點」與「國軍老舊眷村改建
    條例及其施行細則」規定，辦理已經存在居住事實，並取得
    居住權利眷戶的新建眷舍承購權，係公法上之爭議，被告應
    依行政爭訟之管道提起行政訴訟，要與本件原告本於民法所
    有權所為請求無涉。又關於被告請求向空軍第三作戰聯隊調
    取台中市西屯區「大石里西村」57年間眷舍修繕名冊調查表
    及60年間修繕增建之全部相關案卷資料，以證明本件系爭35
    號建物於57年至60年間經國防部准予補助修繕增建及使用之
    事實，惟本件爭點為被告是否有權占有系爭土地B部分，其
    是否獲准補助修繕增建，不影響本院對其無權占有事實之認
    定，已如前述，故並無調取之必要。另被告請求本院調閱：
    1、原告辦理大石里東、西、新三個眷村的改 (遷)建原建戶
    、違占建戶身分資格清查之清查資料，2、原告辦理大石里
    東、西、新三個眷村的坪型戶數需求確定清查之清查資料，
    3 、原告辦理大石里東、西、新三個眷村的原眷戶及違占建
    戶丈量〈辦理改建基地上原建戶及違占建戶丈量〉清查之清
    查資料。4、原告辦理大石里東、西、新三個眷村的原眷戶
    自增建超坪補償、違占建戶建物補償清查之清查資料。5、
    原告通知被告辦理『陸光七村基地改建工程』大石里東、西
    、新三個眷村的原眷戶，新建眷舍承購抽籤名冊資料，以釐
    清原告如何剝奪被告之新建眷舍承購權利？如何造成系爭35
    號建物被併入系爭36號建物？6、請求傳喚空軍防空砲兵952
    旅政戰部主任卞啟元，說明何以未能核准系爭35號建物，使
    被告取得新建眷舍承購權？惟查，上開證據主要係關於被告
    新建眷舍承購權之有無，此係公法上之爭議，要與判斷本件
    原告主張民法物上請求權、不當得利請求權有無理由無涉，
    自無調查上開證據之必要，併予說明。
六、再按無法律上之原因而受利益，致他人受損害者，應返還其
    利益；雖有法律上之原因，而其後已不存在者，亦同。民法
    第179條定有明文。土地及房屋為價值不斐之不動產，無權
    占有他人土地、房屋，可能獲得相當於租金之利益為社會通
    常之觀念。本件被告陳昆蓉占用系爭土地無合法權源，即係
    無法律上原因而受有相當於租金之利益，且致原告受有損害
    ，原告自得依不當得利之法律關係請求被告陳昆蓉返還其利
    益。又按城市地方房屋之租金，以不超過土地及其建築物申
    報總價年息10 %為限，土地法第97條定有明文。再無權占有
    他人土地，可能獲得相當於租金之利益為社會通常之觀念，
    而無權佔用人所獲得相當於租金之利益，其租金額之多寡，
    除以基地申報地價為基礎外，尚須斟酌基地之位置，工商業
    繁榮之程度，承租人利用基地之經濟價值及所受利益等項，
    並與鄰地租金相比較，以為決定（最高法院61年台上字第16
    95號、68年台上字第3071號判例意旨參照）。系爭土地之申
    報地價，93至98年均為每平方公尺1,000元，99年以後為每
    平方公尺2,000元，有卷二第102頁臺中市中興地政事務所函
    可憑。系爭土地位於台中市○○區○○路路旁，附近有統一
    便利超商、洪良記涼麵、大鵬川菜等商店，並有大鵬國小，
    生活機能健全，交通便利，工商堪稱繁榮，被告以一實已荒
    廢無用之破舊平房占用B部分，嚴重妨害原告整體開發利用
    系爭土地之利益等情，認原告主張以系爭土地申報地價年息
    10%計算相當於租金之不當得利，應屬適當。故原告請求被
    告陳昆蓉給付其占有系爭土地B部分之自起訴狀繕本送達日
    起前五年內，即自95年1月14日起至100年1月13日止相當於
    租金之不當得利22,216元（按本件即便此五年內之申報地價
    均僅以每平方公尺1,000元計算，則103平方公尺×1,000元
    ×10% =10,300元/年，10,300元×5 (年)=51,500 元，原告
    請求數額尚低於此，自應准許），及自起訴狀繕本送達被告
    翌日即100年1月14日起至返還上開土地之日止，按年給付20
    ,600 元不當得利 (103平方公尺×申報地價2,000元×10%
    =20,600元/年)，均為有理由，應予准許。
七、綜上所述，原告分依所有物返還請求權及不當得利返還請求
    權，訴請被告拆除地上物返還土地，及給付相當於租金之不
    當得利，而請求如主文第一、二項所示，為有理由，應予准
    許。
八、兩造各自陳明願供擔保聲請宣告假執行及免為假執行，經核
    均與法律規定相符，爰分別酌定相當擔保金額准許之。
九、本件事證已臻明確，兩造其餘之攻擊方法及舉證，於判決之
    基礎及結果均不生影響，無予一一論列之必要，併此敘明。
十、依民事訴訟法第78條、第85條第1項、第390條第2項、第392
    條第2項，判決如主文。
中    華    民    國    100    年    10   月    27    日
                  民事第二庭    法  官  蔡建興
以上正本係照原本作成。
如對本判決上訴，須於判決送達後20日內向本院提出上訴狀（須
附繕本）。如委任律師提起上訴者，應一併繳納上訴審裁判費。
中    華    民    國   100    年    10    月    28    日
                                書記官  楊金池